最高法院刑事判決　　　　　　　　　　　　　　　九十三年度台上字第一三八三號
　　上　訴　人　乙○○
　　　　　　　　　　　　籍設台.
　　　　　　　　丙○○
　　　　　　　　丁○○
　　　　　　　　甲　○
　　右　一　人
　　選任辯護人　劉　喜律師
右上訴人等因違反山坡地保育利用條例案件，不服台灣高等法院台中分院中華民國九
十二年六月十二日第二審更審判決（九十一年度上更(一)字第二七九號，起訴案號：台
灣台中地方法院檢察署八十七年度偵字第二五一二九號、八十八年度偵字第一八四七
、二四八八、四五九六、七二二五號），提起上訴，本院判決如左：
    主  文
原判決關於乙○○罪刑部分撤銷。
乙○○公訴不受理。
其他上訴駁回。
    理  由
一、乙○○部分
本件原判決以上訴人乙○○與另案處理之蔡春淵、蔡春生、胡活枝共同意圖為自己不
法之利益，基於竊佔在公有、他人山坡地內，擅自占用及從事廢棄物之處理使用，於
他人林地內擅自占用等犯意聯絡，自民國八十七年八、九月，竊佔坐落台中縣清水鎮
○○○段海風小段第三二四、三二四之一、三二七、三二八、三二九、三三一地號等
屬「山坡地保育區」用地，並在其上整地、占用，以供人傾倒廢棄物，並僱用有犯意
聯絡之丙○○負責僱用知情之黃日村挖土機挖土整地，另由胡活枝招攬傾倒廢棄物之
客戶，經警於八十七年九月十二日查獲。乙○○復與丁○○、甲○共同基於在公有山
坡地為廢棄物處理使用之犯意聯絡，由丁○○透過甲○之介紹，承攬桃園前某工廠之
事業廢棄物，僱用有犯意聯絡之張永福、李坤培等載運至上開地段第三二四之一地號
土地傾倒，八十七年十月七日深夜十一時為警當場查獲，嗣上訴人等又繼續在現場作
業，至八十七年十一月二十一日當晚，復為警查獲等情，因而撤銷第一審關於上訴人
部分不當之判決，改判論處上訴人共同違反在公有、他人山坡地內，不得擅自占用及
從事廢棄物之規定罪刑，原非無見。惟按案件之被告死亡者，應諭知不受理之判決，
刑事訴訟法第三百零三條第五款定有明文，第三審審判亦有適用，同法第三百八十七
條亦有規定。查上訴人乙○○不服原判決於九十二年六月二十七日上訴本院後，已於
九十二年十一月九日死亡，有台中縣清水鎮戶政事務所九十三年三月三日中縣清戶字
第０九三００００七七五號函附乙○○除戶戶籍謄本在卷可稽，揆之上開理由，應由
本院將原判決關於乙○○罪刑部分撤銷，另為諭知乙○○公訴不受理。
二、丙○○、丁○○、甲○部分
按刑事訴訟法第三百七十七條規定，上訴於第三審法院，非以判決違背法令為理由，
不得為之。是提起第三審上訴，應以原判決違背法令為理由，係屬法定要件。如果上
訴理由狀並未依據卷內訴訟資料，具體指摘原判決不適用何種法則或如何適用不當，
或所指摘原判決違法情事，顯與法律規定得為第三審上訴理由之違法情形，不相適合
時，均應認其上訴為違背法律上之程式，予以駁回。本件上訴人丙○○上訴意旨略稱
：(一)上訴人自警、偵訊至審理中一再堅稱：伊受陳俊追、蔡春淵僱請施工，因工期衝
突轉委由黃日村施工，施工期間，因鄰地地主報警立即停工，並不知有無越界違法。
上訴人與卡車司機及受雇主僱用現場指揮者並不相識，同案被告丁○○、甲○等人亦
不認識上訴人，可證上訴人所述均屬真實，原審未加詳查，且未說明不採之理由，遽
為上訴人有罪認定，自有違法。(二)上訴人對現址並不熟悉，且誤信乙○○等人為地主
，而上訴人僅居間介紹請黃日村代為施工，並無從中獲利，原判決忽略上訴人之犯罪
動機、目的，上訴人並無不法所有之意圖，顯不該當竊佔罪，又黃日村執意續挖非上
訴人所要求，亦非所得制止（單獨轉介），且黃日村非受僱上訴人，原判決忽略黃日
村推拖之詞，並無佐證，僅因受僱整地而被利用，而論上訴人應同負共同正犯之責，
顯有未洽。(三)原審認台中縣清水鎮楊厝寮海風小段三二四之一地號土地係第一次登錄
土地，在未經行政院公告前，因與其他五筆已經行政院公告山坡地，應屬「山坡地保
育區」土地，顯與山坡地保育利用條例第三條、第八條之規定不合，有適用法則不當
之違法云云。上訴人丁○○上訴意旨略以：(一)原審更一審告知上訴人犯罪嫌疑及罪名
程序時，反覆變更，上訴人實難依法提出辯護，其訴訟程序之踐行，於法有違。(二)前
開地段三二四之一地號土地登記謄本所載地目為「溝」，並未記載係「山坡地保育區
」，一般人實難了解及認識，其是否為公有「山坡地保育區」，原審未加調查及說明
認定之依據，亦非適法。(三)上訴人係受僱他人從事土方工程之工作，並非從事向工廠
招攬處理廢棄物之工作，有前審上訴本院時提出之在職證明書為證，原判決對此有利
之證據未予調查且未說明不可採之理由，於法亦有違背。(四)甲○於偵查中所供先後矛
盾（見八十八年度偵字第四五九六號卷第二八頁、同年度偵字第一八四七號卷第六八
、七二頁），上訴人未曾到現場，而事先被甲○告知所傾倒之場所係合法的，且交付
甲○之新台幣（下同）三萬五千元之處理費用，與合法使用費用相當，足證上訴人對
該廢棄處理場不合法，並不知情，原審對上開有利之證據未予調查及未說明不可採之
理由，有判決理由不備之違法。(五)原判決理由內認上訴人自不成立「無」竊佔之罪（
見原判決第二三頁第一至四行），似認上訴人另成立竊佔罪嫌，有理由矛盾之違法云
云。上訴人甲○上訴意旨略謂：(一)上訴人在何時、何地與丁○○等人有共同犯罪意思
之聯絡，事實並未認定，理由內未說明依憑之證據及理由，有判決理由不備之違法。
又事實欄認上訴人與丁○○、乙○○、張永福、李坤培、另名成年不知姓名司機有犯
意聯絡，理由欄卻謂上訴人就事實欄二部分與丁○○、乙○○兄弟及胡活枝等人間有
犯意聯絡及行為分擔，事實與理由矛盾。(二)上訴人並非自行經營本案土地收費獲利，
並不知本案土地是非法的廢棄物處理場，亦未接獲地主或主管機關通知不得在本案土
地傾倒廢棄物，且上訴人已付費給乙○○等人，則上訴人有何犯罪之故意？原判決均
未說明，自非適法。(三)原判決以上訴人曾去過乙○○家推論上訴人明知本案廢棄場是
非法；又以丁○○個人曾遭環保單位處罰，及於深夜前往傾倒，推論上訴人對本案廢
棄場有非法之認識；均有違證據法則。另廢棄場有無管理員及有無開立單據，作為認
定上訴人「明知」之依據，未調查上訴人是否本欲付費，應付而尚未付，致未拿到單
據，以「結論推測原因」，卻無實證，憑空推定上訴人犯罪，自屬違法云云。
惟查原判決依憑丙○○、丁○○、甲○不利於己之部分自白、共同被告黃日村、陳坤
義、林晉誠、劉俊偉、李坤培不利於上訴人等之供述、證人陳錦華之證言、行政院六
十八年十一月二十一日台經字第一一七０一號函、台灣省政府六十九年二月六日府農
山字第一二０一六六號公告，系爭土地如原判決附表所示之土地登記謄本、台中縣政
府八十八年七月十二日八八府農水字第一九五七四三號函、同縣政府九十一年十一月
五日府農水字第０九一二九八六四八００號函及所附地籍圖、八十七年十一月三十日
檢察官至現場履勘之勘驗現場筆錄及照片十九張，同年十二月十五日再至現場履勘之
勘驗現場筆錄、鑑定圖、原審九十二年二月十七日履勘現場之勘驗筆錄、現場照片、
台中縣清水地政事務所清地測字第０九二００三五七四００號函及所附鑑定圖、丁○
○曾遭環保單位處罰之紀錄（八十八年度偵字第二四八八號卷第五七頁）等證據，資
以認定丙○○、丁○○、甲○有原判決事實欄所記載關於丙○○等三人部分之犯罪事
實，因而撤銷第一審關於丙○○、丁○○、甲○部分不當之判決，改判論處丙○○共
同違反在公有、他人山坡地內，不得擅自占用及從事廢棄物之處理使用之規定罪刑，
及分別論處丁○○、甲○共同違反在公有山坡地內，不得擅自從事廢棄物之處理使用
之規定各罪刑（丙○○為累犯，處有期徒刑壹年肆月；丁○○、甲○各處有期徒刑拾
月），已詳述其所憑之證據及理由。對於丙○○辯稱：黃日村並非伊所僱用，並曾向
地主求證，地主說係合法土地等語，丁○○辯稱：伊係受僱他人從事土方工程之工作
，並非專門從事向工廠招攬處理廢棄物之工作，本件係因勤快清潔公司找不到合法之
場所處理廢棄物，乃經朋友介紹，並透過甲○僱用張永福等人載運，事先甲○有告知
伊所傾倒之場所係合法的，伊未曾到過現場，亦不知本件廢棄物傾倒之地點云云，甲
○辯以：丁○○原本即從事廢棄物處理之工作，本件係其聯絡伊後，再僱用伊與其他
認識之司機張永福等人載運，伊於案發前半個月有去過現場，蔡春淵指該地係私人土
地，是合法之場所，伊不知係違法云云，經綜合調查證據之結果，認係渠等事後卸責
之詞，均不足採信，在判決內詳予指駁並說明理由。又公訴意旨以丁○○、甲○另犯
刑法第三百二十條第二項之竊佔罪嫌，認渠等犯罪尚屬不能證明，以此部分與論罪科
刑部分，屬實質上一罪，不另為無罪之諭知，而丁○○、甲○並無成立森林法第五十
一條第一項及山坡地保育利用條例第三十四條第一項其中之占用罪之餘地，均在判決
內加以說明。原判決所為論述，核與卷證資料相符，從形式上觀察，並無違背法令之
情形。查原審已告知本件上訴人等犯罪嫌疑及所犯所有罪名，有審判筆錄可稽，且丁
○○為原審上訴審依山坡地保育利用條例第三十四條第一項論處罪刑在案，案經本院
撤銷發回更審，原審更一審時對所犯罪嫌及罪名應已知悉並有充分行使其防禦權之機
會，丁○○上訴意旨(一)之指摘，自非適法之第三審上訴理由。又台中縣清水鎮○○○
段海風小段三二四之一地號地目為「溝」，係由同地段三二四地號分割出來（按同地
段第三二四號土地為山坡地），且緊鄰其他五筆山坡地（同地段第三二四、三二七、
三二八、三二九、三三一號），業據主管機關認定其為山坡地，有台中縣政府八十八
年七月十二日八八府農水字第一九五七四三號函及同縣政府九十一年十一月五日府農
水字第０九一二九八六四八００號函及所附地籍圖在卷可稽，原判決理由已說明其所
憑之證據及理由，丙○○上訴意旨(三)、丁○○上訴意旨(二)之指摘，尚有誤會。又依原
判決第二十三頁第一至四所之說明，係認丁○○、甲○等之行為不成立竊佔之罪，語
意甚明，至其所載「自不成立『無』竊佔之罪」，其『無』字顯係贅植，丁○○上訴
意旨(五)之指摘，亦非適法之第三審上訴理由。按認事採證、證據之取捨及證據證明力
之判斷，俱屬事實審法院之職權，苟無違背經驗法則，自不能指為違法。其餘上訴意
旨所指各節，或對原審認事採證、證據取捨及判斷之職權適法行使，任意指為違法，
或對原審已經調查並已於判決理由指駁說明之事項，重為事實上之爭辯，或於原判決
之主旨不生影響之事項任意指摘，核均非適法之第三審上訴理由，應認丙○○、丁○
○、甲○之上訴為違背法律上之程式，予以駁回。
據上論結，應依刑事訴訟法第三百九十七條、第三百九十八條第二款、第三百八十七
條、第三百零三條第五款、第三百九十五條前段，判決如主文。
中　　　華　　　民　　　國　　九十三　　年　　　三　　　月　　 十八 　　日
                              最高法院刑事第七庭
                                  審判長法官  莊　登　照
                                        法官  洪　明　輝
                                        法官  黃　一　鑫
                                        法官  魏　新　和
                                        法官  林　秀　夫
      右正本證明與原本無異
                                              書  記  官
中　　　華　　　民　　　國　　九十三　　年　　　三　　　月　　二十五　　日
                                                                        Ｅ
